臺北高等行政法院判決　　　　　　　　　　　　　　九十二年度訴字第一七九九號
　　　　　　　　　　　　　　　.
　　原　　　告　祭祀公業林興仁
　　代　表　人　甲○○
　　訴訟代理人　黃景安律師
　　被　　　告　財政部臺北市國稅局
　　代　表　人　張盛和（局長）
　　訴訟代理人　乙○○
右當事人間因營業稅事件，原告不服財政部中華民國九十二年四月十日台財訴字第○
九二○○○五三四○號訴願決定，提起行政訴訟，本院判決如左：
　　主  文
原告之訴駁回。
訴訟費用由原告負擔。
　　事  實
一、事實概要：
    緣原告涉嫌未依規定辦理營業登記，於民國九十年六月起至九十年十二月止，將
    其所有房屋、土地出租，收取租金收入金額計新台幣（下同）三、二二四、六九
    二元（不含稅），漏未申報營業稅，經台北市稅捐稽徵處中北分處查獲，認違章
    成立，初查乃核定補徵所漏營業稅一六一、二三五元，並按所漏稅額處以三倍之
    罰鍰計四八三、七○○元（計至百元為止）。原告不服，申請復查，台北市稅捐
    稽徵處以九十一年十二月二日北市稽法乙字第○九一六五七一三七○○號復查決
    定書為駁回之處分（有關營業稅之徵收已於九十二年一月一日移由被告承受），
    原告仍不服，提起訴願，亦遭決定駁回，遂向本院提起行政訴訟。
二、兩造聲明：
　(一)原告聲明：
    訴願決定、復查決定及原處分均撤銷。
  (二)被告聲明：
    1.駁回原告之訴。
    2.訴訟費用由原告負擔。
三、兩造之爭點：原告是否為行為時營業稅法第六條所指之營業人，而應就其出租房
    屋、土地之收入補徵營業稅及處以漏稅罰？
　(一)原告主張之理由：
    1.按營業人應於開始營業前分別向主管機關申請營業登記，營業人銷售貨物，應
      依營業稅法規定開立統一發票交付買受人，營業人不論有無銷售額，應以每二
      月為一期，於次期開始十五日內，填具規定格式之申報書，檢附退抵稅款及其
      他有關文件，向主管稽徵機關申報銷售額，應納或溢付營業稅額者，應先向公
      庫繳納後，檢同繳納收據一併申報，分別為營業稅法第二十八條、第三十二條
      第一項及第三十五條第一項所明定，若違反上揭規定，則應依營業稅法第四十
      五條、第五十一條及稅捐稽徵法第四十四條規定處罰，上揭規定所指之營業人
      ，依營業稅法第六條規定係指以營利為目的之公私營或公私合營之事業、非以
      營業目的之事業、機關、團體、組織有銷售貨物或勞務者、外國之事業、機關
      、團體、組織在中華民國境內之固定營業場所，而上揭規定之營業人並應依所
      得稅法申報營利事業所得稅，故如非營業稅法第六條規定所指之營業人，即無
      營業稅法第二十八條、第三十二條第一項及第三十五條第一項之適用，亦免依
      所得稅法申報營利事業所得稅。
    2.應審究者為祭祀公業是否營業稅法第六條所指之營業人，若係營業稅法所指之
      營業人，則應依營業稅法之規定辦理登記，繳納營業稅，並依所得稅申報營利
      事業所得稅。經查，最高法院三十九年台上字第三六四號判例略以：「台灣之
      祭祀公業，如僅屬於某死亡者後裔公同共有，不過為某死亡者後裔公同共有祀
      產之總稱，尚難認為有多數組織之團體名義」，又法人非依民法或其他法律之
      規定不得成立，在民法施行前，亦須有財團及以公益為目的社團之性質而有獨
      立財產者，始得為法人，民法第二十五條及民法總則施行法第六條第一項定有
      明文。是祭祀公業除依法成立財團法人外，不具法人資格，有內政部八十一年
      八月八日台（八一）內民字第八一八五五八四號函參照。原告並非依法成立之
      財團法人，係為祭祀先祖林洪作而成立之祭祀公業，此有祭祀公業林洪作規約
      書可稽，故原告不過為林洪作之後裔公同祀產之總稱，依上揭判例尚難認為有
      多數人組織之團體名義，且依上揭內政部函釋，亦不具法人資格。
    3.復按台灣民事習慣調查報告記載：「祭祀公業者，係以祭祀祖先為目的而設立
      之獨立財產也，故其設立，自須有享祀人、設立人（或派下）及獨立財產之存
      在」，是以有關認定是否為祭祀公業，得以其是否為祭祀祖先而設立、是否有
      享祀人、是否有設立人或派下及是否有獨立財存在等，作為認定之依據；另依
      最高法院六十九年台再字第二三二號判決謂：「查台灣之祭祀公業雖非法人，
      其本身無權利能力，不能為權利主體，其財產縱登記為祭祀公業所有，仍應認
      為係屬祭祀公業派下公同共有。」查原告係為祭祀先祖林洪作而成立之祭祀公
      業，亦有獨立之財產，登記為祭祀公業林洪作名義，依上揭台灣民事調查報告
      及最高法院判決，原告無權利能力，不能為權利主體，財產係祭祀公業派下公
      同共有。依據財政部稅制委員會八十七年三月十一日台財制第八七○○二六○
      七號函說明第二項內載：「…依最高法院六十九年台再字第二三二號判決謂：
      『查台灣之祭祀公業雖非法人，其本身無權利能力，不能為權利主體，其財產
      縱登記為祭祀公業名義所有，應認為係屬祭祀公業派下公同共有』。祭祀公業
      係屬派下全體公同共有祀產之總稱，其派下資格之認定，應以該祭祀公業之設
      立人及享有該設立人派下權之繼承人為限。至享祀人僅係公業所祭祀之祖先，
      並非公業之所有權人（最高法院七十四年台上字第二七八○號判決）而依法成
      立財團法人之祭祀公業法人資格，其於法令限制內享有權利負擔義務之能力」
      ；依上揭函示，亦明白指出祭祀公業係屬派下權全體公同祀產之總稱，享祀人
      係公業所祭祀之祖先，並非公業之所有權人，依法成立財團法人之祭祀公業法
      人資格，其於法令限制內享有權利，負擔義務之能力，故未成立財團法人之祭
      祀公業，並無享有權利、負擔義務之能力，故原告無權利能力，亦無負擔義務
      之能力。
    4.財政部八十九年二月二日台財稅第○八九○四五○九○五號函說明第二項載：
      「依本部七十五年三月二十一日台財稅第0000000號函說明：規定：『
      未辦財團法人登記之祭祀公業，係依據民間習慣成立之祀產，如無營利活動，
      僅有土地之收益或財產之處分收入，尚非所得稅法第十一條第二項規定之營利
      事業應免課營利事業所得稅…』準此，未辦財團法人登記之祭祀公業，如僅以
      祀產出租收取租金而無營利活動，依據前揭函釋，應免課徵營利所得稅」；原
      告為未辦財團法人登記之祭祀公業，並無任何營利活動，僅有房屋之出租收入
      ，依上揭函釋非所得稅法第十一條第二項規定之營利事業，免課徵營利所得稅
      。
    5.依據財政部租稅教育及宣傳推廣小組，及財政部台北市國稅局所印贈租稅教育
      用書「教育、文化、慈善機關團體申報實務」第四十九頁載：（三）祭祀公業
      營所稅及綜所稅徵免及核課方式，主旨：二、核釋祭祀公業之財產分配派下員
      所有，關於其營利事業所得稅之免徵及核課方式。說明：二、未辦財團法人登
      記之祭祀公業，依據民間習慣成立之祀產，如無營利活動，僅有土地之收益或
      財產處分收入，尚非所得稅法第十一條第二項所定之營利事業，僅有土地之收
      益或財產處分收入，尚非所得稅法第十一條第二項所定之營利事業，應免課徵
      營利事業所得稅，至綜合所得稅之核課，規定如左：（一）祭祀公業之收益及
      孳息，倘有分配其派下共有人之情事，應以該受益所得人為對象，由祭祀公業
      管理人依所得稅第八十九條第二項規定，於每年一月底前，依規定格式，列報
      所得人姓名、住址、國民身分證統一號碼及實際分配之收益額，向主管稽徵機
      關申報，分別歸戶計課綜合所得稅，為財政部七十五年三月二十一日台財稅字
      第0000000號函所釋示。上揭財政部釋示，業已明白指出來登記財團法
      人之祭祀公業，如僅有土地之收益或財產之處分收入，則非所得稅法第十一條
      第二項規定之營利事業，亦即非營業人，應免徵營利所得稅，原告係未辦財團
      法人之祭祀公業，租金之收入為祀產之孳息，依上揭規定，認非營利事業單位
      ，亦即非營業人，自無辦理營業登記及繳納營業稅之義務。綜上所陳，原告係
      非營業人至明，原處分及訴願決定認原告應依法辦理營業登記及繳納營業稅之
      法源，係財政部八十五年十一月六日台財稅字第八五一九二二二一○號釋示，
      此項釋示與該部台北市國稅局所印贈租稅教育用書內所載未辦財團法人登記之
      祭祀公業為非營利事業單位之認定互相矛盾，且以後法令優於前法令之原則，
      財政部八十九年二月二日台財稅字第○八九○四五○九○五號函釋說明第二項
      載明未辦財團法人登記之祭祀公業免徵營利所得稅，係肯定財政部七十五年三
      月二十一日台財稅字第七五三六四四七號所明定未辦財團法人之祭祀公業為非
      營利事業單位，亦即非營業人，則財政部八十五年十一月六日台財稅字第八五
      一九二二二一○函釋已無適用之餘地，何況該函釋又牴觸所得稅法第十一條第
      二項之規定，應屬無效，被告依據無效之法令指原告未辦營業登記，擅自營業
      ，而處以罰鍰並命補繳營業稅之處分，自屬違背法令，依法應予撤銷。
　(二)被告主張之理由：
    1.按行為時營業稅法第一條規定：「在中華民國境內銷售貨物或勞務及進口貨物
      ，均應依本法規定課徵營業稅。」同法第二條規定：「營業稅之納稅義務人如
      左：一、銷售貨物或勞務之營業人。」同法第六條規定：「有左列情形之一者
      ，為營業人：：：二、非以營利為目的之事業、機關、團體、組織，有銷售貨
      物或勞務者。」同法第二十八條規定：「營業人之總機構及其他固定營業場所
      ，應於開始營業前，分別向主管稽徵機關申請營業登記。登記有關事項，由財
      政部定之。」同法第三十二條第一項前段規定：「營業人銷售貨物或勞務，應
      依本法營業人開立銷售憑證時限表規定之時限，開立統一發票交付買受人。」
      同法第三十五條第一項前段規定：「營業人除本法另有規定外，不論有無銷售
      額，應以每二月為一期，於次期開始十五日內，填具規定格式之申報書，檢附
      退抵稅款及其他有關文件，向主管稽徵機關申報銷售額、應納或溢付營業稅額
      。」同法第四十三條第一項第四款及第五款規定：「營業人有左列情形之一者
      ，主管稽徵機關得依照查得之資料，核定其銷售額及應納稅額並補徵之：四、
      短報、漏報銷售額者。五、漏開統一發票：：者。」同法第五十一條第一款規
      定：「納稅義務人，有左列情形之一者，除追繳稅款外，按所漏稅額處一倍至
      十倍罰鍰，並得停止其營業：一、未依規定申請營業登記而營業者。」財政部
      八十五年十一月六日台財稅第八五一九二二二一○號函釋規定：「祭祀公業所
      有之房屋、土地出租所取得之租金收入，既屬銷售勞務之收入，自應依法課徵
      營業稅。」
    2.卷查原告之違章事實，有原告九十年度機關團體及其作業組織結算申報書、台
      北市稅捐稽徵處所屬中北分處九十年六月四日北市稽中北甲字第九一九○三一
      九七○○號書函等資料，附案可稽，違章事證明確，洵堪認定。原告主張其非
      屬營業稅法第六條所指之營業人，故無須辦理營業登記、申報繳納營業稅乙節
      。經查，營業稅的課徵範圍為銷售貨物或勞務之行為，且行為時營業稅法規定
      之納稅義務人為營業人，而所稱營業人非僅包括營利事業，尚含非以營利為目
      的之事業、機關、團體、組織，有銷售貨物或勞務者之營業人，為首揭營業稅
      法第二條第一款及同法第六條第二款所明定，是原告將其所有房屋、土地出租
      予他人並收取租金，依前揭財政部八十五年十一月六日台財稅第八五一九二二
      二一○號函釋規定，係屬銷售勞務之收入，自應依法課徵營業稅。至原告主張
      財政部七十五年三月二十一日台財稅第0000000號、八十年一月十八日
      台財稅第000000000號、八十九年二月二日台財稅第0000000
      000號等函釋，經查係對營利事業所得稅與綜合所得稅之函釋規定，並非對
      營業稅法之營業人所為函釋；又訴願時所指台北市稅捐稽徵處八十七年八月二
      十七日北市稽工甲字第八七一五四七七○○○號書函以非營業人出租房屋、土
      地之行為尚非營業稅課稅範圍乙節，惟查該書函四前段已指明營業人出租房屋
      、土地之行為，應辦營業登記課徵營業稅。原告既係營業稅法規定之營業人，
      所述顯誤解法令規定，不足採據。
    3.加值型與非加值型營業稅至九十一年才開始適用，本件為九十年六月至十二月
      的營業稅，應適用行為時的營業稅法，根據營業稅法規定，原告有銷售勞務的
      租金收入，不論有無辦理營業登記，仍須課徵營業稅。
　　理  由
一、按「在中華民國境內銷售貨物或勞務及進口貨物，均應依本法規定課徵營業稅。
    」、「營業稅之納稅義務人如左：一、銷售貨物或勞務之營業人。」「有左列情
    形之一者，為營業人：一、以營利為目的之公營、私營或公私合營之事業。二、
    非以營利為目的之事業、機關、團體、組織，有銷售貨物或勞務者。」「營業人
    之總機構及其他固定營業場所，應於開始營業前，分別向主管稽徵機關申請營業
    登記。」及「營業人有左列情形之一者，主管稽徵機關得依照查得之資料，核定
    其銷售額及應納稅額並補徵之：一、：：：三、未辦妥營業登記，即行開始營業
    ，或已申請歇業仍繼續營業，而未依規定申報銷售額者。：：：」分別為行為時
    營業稅法第一條、第二條、第六條第一款、第二款、第二十八條及第四十三條第
    一項第三款所明定。次按「祭祀公業所有之房屋、土地出租所取得之租金收入，
    既屬銷售勞務之收入，自應依法課徵營業稅。」復有財政部八十五年十一月六日
    台財稅第八五一九二二二一○號函釋在案。
二、本件原告未依規定辦理營業登記，而於九十年六月起至九十年十二月止，出租房
    屋、土地，收取租金收入金額計三、二二四、六九二元（不含稅），漏未申報營
    業稅，經原處分機關查獲，有原告九十年度機關團體及其作業組織結算申報書、
    資產負債表、臺北市稅捐稽徵處中北分處九十年六月四日北市稽中北甲字第九一
    九○三一九七○○號書函、台北市稅捐稽徵處中北分處違章案件查核報告書附卷
    可稽。原告雖主張祭祀公業係屬派下權全體公同祀產之總稱，享祀人係公業所祭
    祀之祖先，並非公業之所有權人，依法成立財團法人之祭祀公業法人資格，其於
    法令限制內享有權利，負擔義務之能力，故未成立財團法人之祭祀公業，並無享
    有權利、負擔義務之能力，原告係未辦財團法人之祭祀公業，並無權利能力，亦
    無負擔義務之能力。且未辦財團法人登記之祭祀公業，如僅以祀產出租收取租金
    而無營利活動，依據財政部八十九年二月二日台財稅第○八九○四五○九○五號
    函釋，應免課徵營利所得稅。因此，原告租金之收入為祀產之孳息，依上揭規定
    ，非營利事業單位，亦即非營業人，自無辦理營業登記及繳納營業稅之義務等等
    。
三、惟按，營業稅的課徵範圍為銷售貨物或勞務之行為，且行為時營業稅法規定之納
    稅義務人為營業人，而所稱營業人非僅包括營利事業，尚含非以營利為目的之事
    業、機關、團體、組織，有銷售貨物或勞務者之營業人，為前揭營業稅法第二條
    第一款及同法第六條第二款所明定。原告係未辦財團法人登記之祭祀公業，為非
    法人之團體，自屬前揭營業稅法所規定之營業人。至於原告所指財政部租稅教育
    及宣傳推廣小組，及財政部台北市國稅局所印贈租稅教育用書「教育、文化、慈
    善機關團體申報實務」第四十九頁記載、財政部七十五年三月二十一日台財稅字
    第0000000號函釋，以及財政部八十九年二月二日台財稅第○八九○四五
    ○九○五號函釋，均係針對祭祀公業應否課徵營利所得稅所作成，與本件營業稅
    應否課徵無涉，原告尚不能執該等函釋作為原告非營業人之論據。因此，原告主
    張其為未辦財團法人登記之祭祀公業，非屬前營業稅法第六條所指之營業人一節
    ，核非可採。又加值型與非加值型營業稅於九十一年一月一日施行，本件係九十
    年六月至十二月的營業稅，自應適用行為時的營業稅法。依行為時營業稅法規定
    ，原告既有銷售勞務的租金收入，不論有無辦理營業登記，仍須課徵營業稅。從
    而，原告九十年六月起至九十年十二月止，收取房屋、土地租金金額計三、二二
    四、六九二元（不含稅），漏未申報營業稅，且未依規定辦理營業登記，原處分
    機關核定補徵所漏營業稅一六一、二三五元，參照首揭法條規定，於法核無不合
    。
四、「納稅義務人，有左列情形之一者，除追繳稅款外，按所漏稅額處一倍至十倍罰
    鍰，並得停止其營業：一、未依規定申請營業登記而營業者。」及「本法第五十
    一條第一款至第六款之漏稅額，依左列規定認定之：一、第一款至第四款及第六
    款，以經主管稽徵機關查得之資料，核定應補繳之應納稅額為漏稅額。」分別為
    行為時營業稅法第五十一條第一款及同法施行細則第五十二條第二項第一款所明
    定。本件原告於九十年六月起至九十年十二月止，收取土地、房屋租金金額計三
    、二二四、六九二元，漏未申報營業稅，且未辦理營業登記，已如前述。則原處
    分機關就其未依規定辦理營業登記部分，所漏稅額一六一、二三五元處以三倍之
    罰鍰計四八三、七○○元，於法並無違誤。
五、綜上所述，本件初查核定補徵所漏營業稅一六一、二三五元，並按所漏稅額處以
    三倍之罰鍰計四八三、七○○元，於法核無不合。復查及訴願決定分別予以維持
    ，亦屬妥適。原告主張前詞，請求撤銷訴願決定、復查決定及原處分，為無理由
    ，應予駁回。
據上論結，本件原告之訴為無理由，爰依行政訴訟法第九十八條第三項前段，判決如
主文。
中　　　華　　　民　　　國　　九十三　　年　　 十一 　　月　　 十一 　　日
                           臺 北 高 等 行 政 法 院  第二庭
           　　　　　　　　　　　　　　　　　審判長 法　官  姜素娥
           　　　　　　　　　　　　　　　　　　　　 法　官  林文舟
           　　　　　　　　　　　　　　　　　　　　 法　官  陳國成
右為正本係照原本作成。
如不服本判決，應於送達後二十日內向本院提出上訴狀並表明上訴理由，如於本判決
宣示後送達前提起上訴者，應於判決送達後二十日內補提上訴理由書（須按他造人數
附繕本）。
中　　　華　　　民　　　國　　九十三　　年　　 十一 　　月　　 十五 　　日
            　　　　　　　　　　　　　　    　      書記官  王英傑
